---
title: "R course"
author: "Christophe Pallier pour RITME"
date: "6/7/2019"
output:
  html_document:
    toc: true
    toc_depth: 2
---

# Le langage R et son ecosystème

Dans les années 1970-80, des chercheurs des Bell labs ont inventé un langage, **S**, pour permettre de faire de statistiques de manière interactive et plus efficace qu'en programmant en FORTRAN.

**R** est une implémentation open-source de **S** développée dans les années 90.

Le site officiel de **R** est <https://cran.r-project.org/>

En plus du logiciel **R**, on peut trouver sur ce site de nombreuses documentations et des librairies (aka 'packages') qui ajoutent des fonctionnalités à R (Explorer les liens `Documentation` `Task View` dans le menu de la page d'acceuil du CRAN).

---

**Rstudio** est un environnement de développement (IDE) qui facilite l'utilisation de R. Il peut-être téléchargé depuis <http://www.rstudio.org>

## Courte démo de Rstudio

1. exécuter le code suivant dans la console:

```{r}
    data("AirPassengers")
    str(AirPassengers)
    ?AirPassengers
    plot(AirPassengers)
```

Regarder les onglets `Plots` et `Global Environment`

2. Créer des rapports en utilisant le format Rmarkdown. 

Un fichier *Rmarkdown* (extension `Rmd`) contient des blocs de codes R (chunks) et du texte libre. A partir ce ce fichier, on peut générer un document html, pdf, etc... qui contient les texte formaté et le résultat des commandes R.

Exemple:

- Créer un projet avec ``File/New Projet``

- cliquer sur `File/New File/Rmarkdown`

- Supprimer de la ligne 8 jusqu'à la fin; puis cliquez sur `Insert/R` (ou `Ctrl-Atl-I`). Cela insère un _chunk_ de code.

```{r}
    data("ToothGrowth")
    coplot(len ~ dose | supp, data = ToothGrowth, panel = panel.smooth,
           xlab = "ToothGrowth data: length vs dose, given type of supplement")

```

Exemple de documents rédigé en Rmarkdown: 

* <http://www.pallier.org/pdfs/methodo-recueil-manipulation.pdf>

* 

   Pour plus d'info, consulter:

   * <https://blog.wax-o.com/2014/04/tutoriel-un-guide-pour-bien-commencer-avec-markdown/>
   * <https://kbroman.org/knitr_knutshell/pages/Rmarkdown.html>


On trouve sur le site de rstudio de nombreuses antisèches bien utiles:
<https://www.rstudio.com/resources/cheatsheets/>

---
           
## Fondamentaux du langage

### Exécution de code 

En mode interactif (à la console): on entre une expression (ou une commande) qui est immédiatement évaluée (ou exécutée) dès qu'on appuie sur la touche 'Entrée'. 

    
     2 * pi  # expression
     plot(sin(seq(-6,6,.1)))  # commande
    

On peut également exécuter du code R sauvé dans un fichier texte (extension `.R`) avec la commande `source('code.R', echo=TRUE)`. Remarque: on peut même exécuter un code qui se trouve sur Internet en passant une URL comme argument.

Ou bien directement dans un Terminal avec `Rscript code.R`.
    
Pour compiler un document rmarkdown directement depuis le terminal (sans ouvrir rstudio): `R -e "rmarkdown::render('doc.Rmd')"`
    

### Objets de base de R

#### Vecteurs 

Dans R, à l'instar de MATLAB, il n'y pas  de distinction entre scalaire (nombre unique) et vecteur (le vecteur est un object de base, "atomic" de R) 

Les éléments d'un vecteur doivent tous être du même type (numeric, character, logical, ...); Attention: R peut faire des conversions automatiques pour respecter cette règle.

```{r}
  1
  1 + 3i
  c(1, 3, 4, 2)
  c('alpha', 'beta', 'gamma')
  c(TRUE, FALSE, FALSE)
  c(TRUE, 'FALSE')
  c(1, "3")
```

```{r}
   1 + 1
   1 + NaN
   1 + Inf
   Inf / Inf
   1:10
   1:10 + 5
   5 * (1:10)
   1:10 + 100:109
   1:10 + 1:2
```

Création de vecteurs:

```{r}
numeric(100)
c(.3, .45, .1)
c('alpha', 'beta', 'gamma')
```

On peut lire un vecteur à partir d'un fichier texte avec la fonction `scan`:

```{r}
write(rnorm(10), file='valeurs.dat')
a = scan('valeurs.dat')
print(a)

b = scan('rcourse.Rmd', what=character())
b[1:10]
```

Les fonctions `seq`, `rep` et `replicate` sont souvent utiles pour générer des vecteurs:

```{r}
seq(0, 1, .1)
```


```{r}
rep(3.14, 5)
```


```{r}
rep(c(1, 2), 3)
```


```{r}
rep(c(1, 2), c(5, 5))
```

```{r}
rep(c(1, 2), c(5, 3))
```

Génération de vecteurs aléatoires:

```{r}
runif(10, min=1, max=2)  # distribution uniforme
rnorm(10, mean=100, sd=10)  # distribution normale
?distributions  # autres distributions

require(mvtnorm)  # distribtion multivariée
X = rmvnorm(100, sigma=matrix(c(2,1,1,2), 2, 2))
plot(X)

sample(c('pile', 'face', 'tranche'), 1000, replace=T, prob=c(.49, .49, 0.02))
```

`replicate(n, expr)` évalue `n` fois l'expression `expr` et renvoit les valeurs obtenues dans un vecteur: 

```{r}
replicate(100, rnorm(1))  # mais on peut faire plus simple: rnorm(100)

replicate(100, mean(sample(c(0, 0, 1), 10, replace=T)))
barplot(table(replicate(1000, mean(sample(c(0, 0, 1), 10, replace=T)))))
```

**Exercices**:

- créer le vecteur 1 2 2 3 3 3 4 4 4 4 5 5 5 5 5 ... 100


#### noms

On peut attribuer des _noms_ aux éléments d'un vecteur, qui peuvent servir ensuite à accéder à ces éléments.

```{r}
c(a=1, b=2)

    c(nom='dupont', age=34)
    a = c(nom='dupont', age=34)
    a['nom']
```

Pour obtenir la liste des noms d'un vecteur, on utilise la fonction `names`:

```{r}
tirages = sample(c('pile', 'face'), 10, replace=T)
resultats = table(tirages)
resultats
names(resultats)
```


Note: le même nom peut-être ré-utilisé (mais ce n'est pas forcément une bonne idée!)

```{r}
b = c(a=1, a=2, b=3)
print(b)
names(b)
b['a']
b[names(b)=='a']
```

### accès aux éléments d'un vecteur


Il y a trois manières d'accéder aux éléments d'un vecteur:

- par indice numérique de position
- par noms
- par filtre logique


Accès par indice:

```{r}
 a = rnorm(100)
 a
 a[10]  # 10e element
 a[10:19]
 a[-(1:10)]  # supprime les 10iers éléments
```


Accès par nom:

```{r}
a = table(tirages)
a['pile']
```

Accès par filtrage:

```{r}
  x = rnorm(20)
  x
  x > 0
  x[x>0]
```

Quelques fonctions utiles: `length`, `sum`, `mean`, `summary`, `unique`, `table`, `sapply`...

```{r}
x = rnorm(10)
length(x)
sum(x)
mean(x)
summary(x)
quantile(rnorm(100), c(.975, .995))
```

```{r}
tirages = sample(c('pile', 'face'), 10, replace=T)
unique(tirages)
table(tirages)
```

`sapply` permet d'appliquer une fonction à tous les éléments d'un vecteur:

```{r}
sapply(1:10, function(x) x + 2)
sapply(c('alpha', 'beta', 'delta') , nchar)
```

On s'en sert raremement car on peut remplacer le code ci dessus par:

```{r}
plus2 = function(x) x + 2 
plus2(1:10)

nchar(c('alpha', 'beta', 'delta'))
```

On peut utiliser `for` pour itérer sur les éléments d'un vecteur:

```{r}
for (x in sample(c('a', 'b'), 10, replace=T)) print(x)
```

Mais il est assez rare que cela soit nécessaire car on peut appliquer directement les fonctions à des vecteurs. Les boucles servent surtout quand on doit appliquer des commandes sur des sous ensembles de données (p.ex. des commandes graphiques**.



**Exercices:**

- calculer la somme des 1000 premiers nombres entiers
- calculer factorielle de 20
- calculer la proportion d'éléments négatifs dans un vecteur.
- étant donné deux vecteurs de chaines de caractères, retourner combien de chaines sont identiques (et à la même position)  dans les deux vecteurs.
- Etant donné un fichier texte (par ex. `rcourse.Rmd`), calculer le nombre de mots distinct qu'il contient, et pour chacun de ces mots, sa fréquence d'occurence dans le fichier. 
- ecrire un programme qui calcule les termes de la suite logistique (voir <https://fr.wikipedia.org/wiki/Suite_logistique>)
- ecrire un programme qui calcule par test de permutation, la p-value de la différence entre les echantillons c(156, 168, 164, 170, 158, 173) et c(166, 172, 180, 178, 176)
- ecrire un programme qui affiche le triangle de Pascal


#### fonctions portant sur les chaines de charactères

```{r}
labels = paste('sub', 1:20, sep='-')
substr(labels, 5, 6)
```

* Substitution de sous-chaines:

   ```{r}
   gsub('sub-', 'participant#', labels)
   ```

   Remarque: Le premier argument de `gsub` peut être une expression regulière (voir <http://www.lexique.org/?page_id=101>)

* Padding de nombres:

   ```{r}
   labels2 = sprintf("sub-%02d", 1:20)  # padding
   ```

   Voir <https://www.gastonsanchez.com/r4strings/c-style-formatting.html>


#### Matrices et arrays

Pour faire de l'algèbre linéaire avec R, on peut créer des matrices:

```{r}
matrix(c(1, 2, 3, 4, 5, 6), nrow=2)
matrix(c(1, 2, 3, 4, 5, 6), nrow=2, byrow=T)
```

```{r}
a = matrix(c(1, 2, 3, 4, 5, 6), nrow=3)
a
b = c(1, 2)
b
a %*% b  # produit de la matrice a par le vecteur b
```

Par exemple, l'équation normale pour résoudre les moindres carrés: $\hat{\beta} = (X^T X)^{-1} X^T y$


```{r}
y = rnorm(10)
x1 = rnorm(10)
x2 = rnorm(10)
X = cbind(x1, x2)  # cbind="column bind"

require(MASS)  # for ginv
beta = ginv(t(X) %*% X) %*% t(X) %*% y
beta

# comparison avec le resultat obtenu par la fonction `lm`
lm(y ~ X - 1)
```


Application d'une fonction aux vecteurs lignes ou aux vecteurs colonnes:

```{r}
apply(a, 1, mean)
apply(a, 2, mean)
```

Supprimer la moyenne de chaque ligne ou colonne d'un tableau: 

```{r}
(a= matrix(1:10, ncol=2))
rowmeans = apply(a, 1, mean)
sweep(a, 1, rowmeans)
```


Exercice: Ecrire une fonction qui renvoit le nombre d'élements négatifs sur chaque ligne d'une matrice.

Les _arrays_ sont des tableaux multidimensionnels.




```{r}
x =array(c(-0.93, 0.39, 0.88, 0.63, 0.86, -0.69, 1.02, 0.29, 0.94, 
           0.93, -0.01, 0.79, 0.32, 0.14, 0.13, -0.07, -0.63, 0.26, 0.07, 0.87,
           -0.36, 1.043, 0.33, -0.12, -0.055, 0.07, 0.67, 0.48, 0.002, 0.008, 
           -0.19, -1.39, 0.98, 0.43, -0.02, -0.15,-0.08, 0.74, 0.96, 0.44, -0.005,
           1.09, 0.36, 0.04, 0.09, 0.17, 0.68, 0.51, 0.09, 0.12, -0.05, 0.11,
           0.99, 0.62, 0.13, 0.06, 0.27, 0.74, 0.96, 0.45),
         dim=c(5, 2, 2, 3),
         dimnames = list(Subject = c("s1", "s2", "s3", "s4", "s5"),
                         Cond = c("A", "B"),
                         Item = c("1", "2"),
                         Measure = c("Measure1", "Measure2", "Measure3")))

x[,"A","2",]

```


```{r}
data("UCBAdmissions")
?UCBAdmissions
UCBAdmissions
dimnames(UCBAdmissions)
UCBAdmissions[,,'A']
UCBAdmissions[,'Male',]
ftable(UCBAdmissions)
```


Ma recommendation: éviter autant que possible les tableaux multidimensionnels et leur préferer les data.frame (ou leur version moderne: les tibbles). Les data.frames sont plus flexibles et R offre des fonctions "puissantes" pour les manipuler.  


#### Listes

R fournit un autre type d'objet, les _listes_, qui peuvent contenir n'importe quel type d'objet R. 

```{r}
     test = list(a="alpha", b="beta")
     print(test)
     print(test$a)  # on peut acceder aux elements d'un liste avec l'operateur $
     print(test$b)
     test[[1]]      # ou l'operateur [[
     test[[2]]
     test[1]    # renvoit une liste
     test[2]
```


Certaines fonctions de R renvoient des listes et il est utile de savoit extraire de l'information de celles-ci. Par exemple, pour la fonction `t.test` renvoit un objet de class "htest" qui contient une liste:

```{r}
h = t.test(rnorm(10, mean=0), rnorm(10, mean=1))
names(h)
h$p.value
```


Les fonctions `lapply` et `sapply` correspondent à la fonction `map` des languages fonctionnels: elles appliquent une fonction à tous les élements d'une liste (ou d'un vecteur). `lapply` renvoit une liste, `sapply` renvoit un vecteur.

```{r}
  lapply(list(1:10, c('a', 'b')), 
         length)
  sapply(list(1:10, c('a', 'b')), 
         length)
```


On peut également utiliser or `for` pour itérer sur les éléments d'une liste:

```{r}
for (elt in test) print(elt)  
```



Les listes sont plus flexibles (par exemple, on peut avoir des listes de listes de différentes longueur), mais un peu moins performantes que les vecteurs du point de vue du temps d'accès.

les listes sont utiles pour décrire des arbres car elles ont naturellement une structure récursive.

* Remarque: Tous les éléments qu'on manipule dans R sont des _objets_ et appartiennent à une _classe_ (La classe d'un objet définit les données qu'il contient et les fonctions qu'on peut lui appliquer).

```{r}
    class(4)
    class(c(4, 5)) 
    class(1 + 5i)
    class('bonjour')
    class(c(TRUE, FALSE))
    class(function (x) x + 1)
    class(list(1:4))
    a = 'bonjour'
    class(a)
    
```


* Conversion de type 

```{r}
    as.numeric( c('45', '6.7') )
    as.numeric( c(TRUE, FALSE) )
    as.numeric( as.logical(c('T', 'F')))
```


## Variables


* les objets peuvent être "sauvés" dans des variables avec les opérateurs d'affectation `=`, `<-` et `->`

```{r}
   b <- 1:10
   b -> c
   c
```

Les noms de variables sont en fait des "pointeurs" vers les objets R stockés dans le workspace. 

```{r}
myfunc <- function (x) { x + 1 }
```


Les opérateurs d'assignation font des copies des données:

```{r}
a = 1:10
b = a
a = "alpha"
b
```


Remarque: Les caractères autorisés dans les noms de variables sont les lettres, les chiffres (sauf en position initiale) et les caractères '.' et '_'. Eviter d'utiliser comme nom de variables des fonctions ou constantes du langage (`mean`, `T`, `c`...).


* Les variables sont créées dans un workspace (aka Environnement), par défaut le *Global Workspace*. les commandes `ls()`, `rm()` permettent de lister ou supprimer des variables. Le contenu d'une variable peux être inspecté avec la fonction `str()`.


## facteurs

* Un facteur est un vecteur d'un type particulier qui sert à représenter des variables catégorielles. Les labels des catégories, ou modalités, ou niveaux sont appellés "levels". 

```{r}
    country = factor(c('FR', 'FR', 'FR', 'UK', 'UK', 'GE'))
    country
    levels(country)
```

Un facteur peut être ordonné ou non, cela influe sur les codage utilisé dans les modèles linéaires.

```{r}
country = factor(c('FR', 'FR', 'FR', 'UK', 'UK', 'GE'))
contrasts(country)
```


```{r}
ordered(country)
contrasts(ordered(country))
```

On a parfois besoin de modifier la modalité de réference:

```{r}
country = factor(c('FR', 'FR', 'FR', 'UK', 'UK', 'GE'))
country = relevel(country, 'UK')
contrasts(country)

```

Dans un modèle linéraire, il est crucial bien savoir si une variable a été déclarée comme facteur ou non:


```{r}
y = rnorm(20)
x = rep(1:4, 5)
anova(lm(y ~ x))

x = factor(x)
anova(lm(y ~ x))
```

#### Effectuer des opérations dans des sous-groupes définis par des facteurs: `tapply` et `aggregate`


```{r}
data("ToothGrowth")
str(ToothGrowth)  # NB: ToothGrowth est un `data.frame` càa un liste de vecterus de même longueur

tapply(ToothGrowth$len, ToothGrowth$supp, mean)
tapply(ToothGrowth$len, ToothGrowth$supp, length)
tapply(ToothGrowth$len, ToothGrowth$supp, sd)

tapply(ToothGrowth$len, list(ToothGrowth$supp, ToothGrowth$dose), mean)
tapply(ToothGrowth$len, list(ToothGrowth$supp, ToothGrowth$dose), length)
tapply(ToothGrowth$len, list(ToothGrowth$supp, ToothGrowth$dose), sd)

```


Remarque: tapply renvoit un array qui a autant de dimensions que le nombre de facteurs listés dans le second argument. Une fonction similaire, la fonction `aggregate` renvoit un data.frame plutôt qu'un array.

```{r}
aggregate(ToothGrowth$len, list(supp=ToothGrowth$supp, dose=ToothGrowth$dose), mean)
```

Si on veut récupérer les sous-groupes sans leur appliquer de fonction, on utilise `split()`: 

```{r}
split(ToothGrowth$len, list(supp=ToothGrowth$supp, dose=ToothGrowth$dose))
```


Mentionnons également la fonction `xtabs` qui permet d'utiliser des formules et renvoit un array:

```{r}
xtabs(len ~ supp + dose, data=ToothGrowth)
xtabs(len ~ ., data=ToothGrowth)
```


## Data.frames

un _data.frame_ n'est rien d'autre qu'une liste de vecteurs qui ont tous la même longueur.
C'est la représentation « naturelle » pour un tableau de données bidimensionnel (observations en ligne, variables en colonnes).

On peut inspecter un data.frame `df` avec:

```{r}
df = ToothGrowth
head(df)
str(df)
summary(df)
```

On peut utiliser la notation `df[row, col]`pour accèder à l'élément placé en ``row, col`(remarque: df[[col]][row] marche aussi)`.


Création d'un data.frame à partir de variables:

```{r}
df = data.frame(sub=rep(1:10, each=5), 
                group=rep(1:2, each=25), 
                data=rnorm(50))
df
df[order(df$data),]
```

#### importation et exportation de données.

Pour importer des données depuis un fichier texte dans un vecteur, on peut utiliser la fonction `scan()`. Pour le sauver, on utilise `write()`. 

La fonction `readLines()` permet de lire un fichier texte ligne par ligne.

Pour importer un tableau dans un `data.frame`, à partir d'un fichier texte, on utilise classiquement  les fonctions `read.table()`, `read.csv()`, `read.csv2()`... Les arguments les plus utiles sont `header` et `sep`. Pur les ecrire `write.table()`, `write.csv()`.

Sous Windows, Si on a copié un tableau excel dans le presse-papier, on peut l'importer dans R avec 

     my_data <- read.table(file = "clipboard", 
                           sep = "\t", header=TRUE)
                           
                           
Le package [readxl](https://readxl.tidyverse.org/) fournit une fonction `read_excel()` pour lire les fichiers `.xls` et `.xlsx`.

Pour importer des données sauvées dans des formats binaires d'autres logiciels (SAS, Stata, SPSS, ...), consulter le manuel `R Help/R Data Import/Export`.

Remarque: En R, tout objet, notamment un data.frame, peut être sauvé comme un fichier binaire avec `saveRDS`, et relu avec `readRDS`.

```{r}
uslex = read.table('http://www.lexique.org/databases/SUBTLEX-US/SUBTLEXus74286wordstextversion.tsv', header=TRUE, sep='\t')

saveRDS(uslex, file='uslex.Rds')
rm(uslex)

lex = readRDS('uslex.Rds')
```


Remarques:

* il existe également des fonctions `load` et `save` qui permettent de sauver des objects R (des workspaces en fait), mais je déconseille leur emploi car le nom de variables est "caché" à l'intérieur des fichiers de données ce qui rend les scripts difficiles à débugger.

* Les noms de fichiers sont fournit relativement au rerpertoire de travail courant: `getwd()` et `setwd()`

* Les fonctions `dir()` et `Sys.glob()` permettent de lister des fichiers du repertoire courant. Sys.glob permet de se restreinte aux fichier dont le nom respecte un pattern. 

* Pour les fichiers csv très larges, la performance de `read.table` n'est pas excellente.
  Une version plus moderne et efficace (10x plus rapide) est `readr:read_table` et ses dérivés (`read_csv` `read_tsv`, ...)

    ```{r}
    require(readr)
    uslex = read_tsv('http://www.lexique.org/databases/SUBTLEX-US/SUBTLEXus74286wordstextversion.tsv')
    str(uslex)
    ```

  Le résultat est un `tibble` plutôt qu'un `data.frame` (voir <https://cran.r-project.org/web/packages/tibble/vignettes/tibble.html> et plus généralement le package `tidyverse`).



Exercice: Etant donné un ensemble de fichiers 'frais*csv' dans le repertoire courant, calculer la somme globale de la colonne 'depenses' à travers tous ces fichiers.


### Manipulation des data.frames

#### Accès aux variables

Un data.frame `df` étant une liste, on peut accéder aux "colonnes" avec la syntaxe `df$nom_de_colonne`.

En fait, on peut éviter de devoir écrire `df$` avec:

    attach(df)
    ... code
    detach()

ou avec

    with(df, { code })

à l'intérieur du code, on peut utiliser directement les noms des variables du data.frame, mais il faut faire très attention aux conflits potentiels avec les variables du workspace !


```{r}
rm(x)
df = data.frame(x = 1:10)
attach(df)
print(x)
detach()

x = "alpha"
attach(df)
print(x)
detach()
```

C'est pourquoi il faut mieux utiliser `with` que `attach` et `detach`:

```{r}
x = "alpha"
with(df, print(x))
```


### Recodage de variables


   ifelse(expr, val_if_true, val_if_false)
  
```{r}
x = rnorm(100)
ifelse(x>0, "positif", "negatif")
```


   cut()  #  transofmr un variable continue en variables discontiue par intervalles.
   

```{r}
x = runif(50, min =0, max=100)
cut(x, breaks=seq(0, 100, 10))
```


   car::recode
   
```{r}
library(car)
example(recode)
```
   


#### La fonction `subset` 

    subset(df, subset, select)	

    df: datad.frame  to be subsetted.
    subset: logical expression indicating rows to keep
    select: expression, indicating columns to keep.

Essayer: 

    example(subset)



#### la fonction rbind (row bind)

Combine les lignes des deux data.frame (qui doivent avoir les même colonnes)


```{r}
d1 = data.frame(a=1, b=1:2, y=rnorm(6))
d2 = data.frame(a=2, b=1:2, y=rnorm(6))
(d3 = rbind(d1, d2))
```

Exercice: supposons que vous ayez un répertoire contenant 50 fichiers `data*.csv` ayant le même format. Comment remplir un unique data.frame avec le contenu de tous ces fichiers? 


#### La fonction merge

`merge` réalise une jointure entre deux data.frames:

```{r}
codes = c('ab43', 'cf11', '8a45')
(tab1 = data.frame(codes, age=c(45, 56, 37)))
(tab2 = data.frame(codes, mesure=rnorm(12)))
(jointable = merge(tab1, tab2))
```
### Reformater des data.frame

* Avec stack et unstack: <https://www.rdocumentation.org/packages/utils/versions/3.6.0/topics/stack>

```{r}
data(PlantGrowth)
names(PlantGrowth)
formula(PlantGrowth)         # check the default formula
pg <- unstack(PlantGrowth)   # unstack according to this formula
pg
stack(pg)                    # now put it back together
stack(pg, select = -ctrl)    # omitting one vector
```


* <https://garrettgman.github.io/tidying/>




# Fonctions

La syntax pour déclarer une fonction est:

    name <- function(parameter1, parametre2) <- { body }

La valeur renvoyée est la dernière expression dans `body` (ca peut être une liste!)

Remarque: les paramètres peuvent avoir des valeurs par defaut:

```{r} 
myfunc <- function(x, y = 1) { x + y }

myfunc(2, 2)
myfunc(2)
```



# Graphiques

En plus des fonctions graphiques ""de base", et des libraries 'lattice' et 'ggplot2', il existe de nombreuses librairies graphiques pour R:
<http://the-r.kr/2018/05/20/9-useful-r-data-visualization-libraries-for-any-discipline/>

Voir <https://www.r-graph-gallery.com>


## Graphiques "de base" 


### afficher des fonctions ou des variables

```{r}
x = seq(0, 4*pi, by=.1)
y = sin(x)
plot(x, y)
```

```{r}
plot(x, y, type='l', col='blue', bty='l', xlab='t', ylab='sin(t)', main='Fonction sinus', las=1)
grid()
```


On peut afficher des données:

```{r}
data("AirPassengers")
plot(AirPassengers)
```

```{r}
data("AirPassengers")
t = 1:144
y = as.vector(AirPassengers)
plot(t, y)
abline(lm(y ~ t), col='blue')
```


Afficher plusieurs fonctions:

```{r}
plot(x, sin(x), col='blue', type='l', las=1)
lines(x, cos(x), col='red')
```

Pour afficher plusieurs graphiques sur la même page, on utilise le parametre mfrow.

```{r}
opar = par(no.readonly = T) # sauve les parametres graphiques
par(mfrow=c(1, 2)) # 1 ligne, 2 colonnes
plot(x, sin(x), type='l')
plot(x, cos(x), type='l')
par(opar) # restaure les anciens parametres graphiques
```



Afficher les vecteurs colonnes d'une matrice sur des courbes différentes:

```{r}
X = matrix(rnorm(100), 25, 4)
matplot(1:nrow(X), X, type='l', lty=1, las=1)
legend("topright", legend=c('a','b','c','d'), fill=1:4)
```

```{r}
image(x=1:nrow(X), y=1:ncol(X), X, col=gray.colors(10), las=1)
```

Exercice: afficher les données AirPassengers avec chaque année sur une courbe séparée.



#### Afficher les relations 2 à 2 entre des variables :


```{r}
pairs(X)
```


```{r}
data(mtcars) 
pairs(subset(mtcars, select=c('mpg','cyl','disp','hp')))
```

Entre des variables catégorielles:

```{r}
data("HairEyeColor")
(HairEyeColor)
mosaicplot(HairEyeColor)
```

Exercice: Faire deux graphiques distincts pour les hommes et pour les femmes.


### Afficher des distributions:

```{r}
x = rnorm(100)
boxplot(x)
hist(x)
plot(density(x))
rug(x)
```


```{r}
boxplot(len ~ supp + dose, data=ToothGrowth)
```



```{r}
library(vioplot)
vioplot(len ~ supp + dose, data=ToothGrowth)
```



### dotplots

```{r}
with(ToothGrowth,
     dotchart(len, group=dose))
```


```{r}
with(ToothGrowth,
     stripchart(len, method='jitter', vertical=T, pch=16, cex=.8)
)
```


#### Diagrammes en bâtons

```{r}
barplot(c(4, 5, 2), las=1, main='exemple de diagramme en bâtons')
```

```{r}
hec = data.frame(HairEyeColor)
barplot(xtabs(Freq ~ Eye + Hair, data=hec), xlab= 'Hair color', legend=T, las=1)
barplot(xtabs(Freq ~ Eye + Hair, data=hec), xlab= 'Hair color', legend=T, las=1, beside=T)

```

Ajouter des barres d'erreurs.

```{r}
x = rnorm(100, mean=5, sd=2)
categ = gl(4, 25)
means = tapply(x, categ, mean)
mp = barplot(means, ylim=c(0, 10), las=1)
se = tapply(x, categ, function (x) { sd(x)/sqrt(length(x)) })
arrows(mp, means - se, mp, means + se, code=3, angle=90)
```


#### sauvegarder les graphiques dans des fichiers images:


```{r}
png('sinus.png')
plot(x, sin(x))
graphics.off()
```

```{r}
pdf('sinus.pdf')
plot(x, sin(x))
graphics.off()
```

Le format `svg` est intéressant si l'on veut retoucher le résultat avec uin logiciel comme inkscape.

```{r}
svg('sinus.svg')
plot(x, sin(x))
graphics.off()
```

## treillis (lattice)


* _Lattice: Multivariate Data Visualization with R_: <https://www.springer.com/gp/book/9780387759685>

From <https://www.statmethods.net/advgraphs/trellis.html>:

```{r}
library(lattice)
data("mtcars")
attach(mtcars)


# create factors with value labels
gear.f <- factor(gear, levels=c(3, 4, 5),
                 labels=c("3gears","4gears","5gears"))
cyl.f <- factor(cyl,levels=c(4, 6, 8),
                labels=c("4cyl","6cyl","8cyl"))

# kernel density plot
densityplot(~ mpg,
            main="Density Plot",
            xlab="Miles per Gallon")

# kernel density plots by factor level
densityplot(~ mpg | cyl.f,
            main="Density Plot by Number of Cylinders",
            xlab="Miles per Gallon")

# kernel density plots by factor level (alternate layout)
densityplot(~ mpg | cyl.f,
            main="Density Plot by Numer of Cylinders",
            xlab="Miles per Gallon",
            layout=c(1,3))

# boxplots for each combination of two factors
bwplot(cyl.f ~ mpg | gear.f,
       ylab="Cylinders", xlab="Miles per Gallon",
       main="Mileage by Cylinders and Gears",
       layout=(c(1,3)))

# scatterplots for each combination of two factors
xyplot(mpg ~ wt | cyl.f * gear.f,
       main="Scatterplots by Cylinders and Gears",
       ylab="Miles per Gallon", xlab="Car Weight")

# 3d scatterplot by factor level
cloud(mpg ~ wt * qsec | cyl.f,
      main="3D Scatterplot by Cylinders")

# dotplot for each combination of two factors
dotplot(cyl.f ~ mpg | gear.f,
        main="Dotplot Plot by Number of Gears and Cylinders",
        xlab="Miles Per Gallon")

# scatterplot matrix
splom(mtcars[c(1,3,4,5,6)],
      main="MTCARS Data")

detach()
```

Voir <http://lmdvr.r-forge.r-project.org/figures/figures.html>

## ggplot2


ggplot2 est une librairie graphique plus récente. Permet de faire des graphiques esthétiques, mais plus difficile à controler finement qu'avec graphics ou lattice.


### qplot

```{r}
require(ggplot2)
data(cars)
qplot(speed, dist, data=cars)
```

```{r}
data(iris)
qplot(Petal.Width, Petal.Length, color = Species, data=iris)
```


```{r}
data(iris)
qplot(Species, Petal.Length, geom='boxplot', data=iris)
```

```{r}
data(iris)
ggplot(iris, aes(x = Species, y = Petal.Length)) + geom_boxplot() + geom_jitter(width=0.1, height=0.1)
```

### Tutorials and books

* [Complete ggplot2 tutorial](http://r-statistics.co/Complete-Ggplot2-Tutorial-Part1-With-R-Code.html) de Selva Prabhakaran

* [R graphics cookbook](http://www.cookbook-r.com/) de  Winston Chang

*  _Applied Data Visualization with R and ggplot2_  (<https://github.com/TrainingByPackt/Applied-Data-Visualization-with-R-and-ggplot2>)

* <https://ggplot2.tidyverse.org/reference/>


# Exemples d'utilisation de R

* [Examples of basic data analyses with R](http://www.pallier.org/examples-of-basic-data-analyses-with-r.html)

* [Easy ANOVA](http://www.pallier.org/easy-anova-with-r.html)

Voir également le document `stats_with_R.Rmd``

# Exercices d'analyse de données

### Dossier sommeil

Lors d'une expérimentation médicale, on a relevé le temps de sommeil T
de 10 patients (facteur Sujet) sous l'effet de deux médicaments (d'où
le facteur Médicament M). Chaque sujet a pris successivement l'un et
l'autre des deux médicaments.

* Source: Student (1908) The probable error of a mean, _Biometrika_, VI,
1-25.

* Données `sommeil.txt`

* Question: Ces données ont été recueillies pour tester l'hypothèse que le
médicament m2 est plus efficace que le médicament m1. Est-ce le cas ?


### Dossier pédagogie

Lors d'une expérimentation pédagogique, on désire comparer
l'efficacité de quatre méthodes d'enseignements.

On dispose des notes obtenues à un examen par quatre groupes d'élèves
ayant chacun reçu un des 4 types d'enseignements (Données fictives).

* Données: `pedago.txt`

* Question: Comparer les résultats obtenus en fonction des méthodes.


### Dossier négligence

Une recherche a porté sur la "pseudo-négligence" qu'on observe chez
des sujets normaux. Ce nom provient des similarités qu'elle présente
avec l'hémi-négligence (atteinte de la moitié du champ visuel) de
sujets atteints d'une lésion cérébrale. La tâche des sujets consiste à
déterminer le milieu subjectif d'une baguette de 24cm avec la seule
aide d'informations kinesthésiques. La pseudo-négligence se traduit
par une déviation systématique vers la droite (pour les droitiers) de
ce milieu subjectif par rapport au milieu objectif de la baguette.

Les données portent sur 24 femmes droitières (facteur S) réparties
selon 2 conditions (12 sujets pour chacune): active (c1) où le sujet
peut librement déplacer son doigt posé sur un curseur mobile le long
de la baguette; ou passive (c2) où le sujet commande un moteur
déclenchant le mouvement de la baguette dans un sens ou dans l'autre,
alors que son doigt ne bouge pas (facteur C). Chaque sujet exécute
cette tâche dans 6 situations expérimentales obtenues par le
croisement de: la main utilisée, gauche (m1) ou droite (m2); et
l'orientation du regard, 30° à gauche (o1), 0° (o2) ou 30° à droite
(o3) (facteurs M et O). Pour chaque sujet et chaque situation on
mesure la déviation en cm entre le milieu subjectif et le milieu
objectif de la baguette. Une déviation à droite est notée par une
valeur positive, à gauche par une valeur négative.

On s'intéresse ici à l'effet de la condition (C) lorsque le sujet
utilise sa main habituelle (m2) (Rappel : tous les sujets sont
droitiers) et lorsqu'il se trouve en face du milieu de la baguette
(avec l'orientation à 0 degrés)

* Source: Chokron, Imbert (1993) - Egocentric reference and asymmetric
perception of space, Neuropsychologia, 31, 3, 267-275. D'après J.M.
Bernard (1994) - Structure des données, d

* Données `neglige2.txt`

* Questions: Importer ces données, les visualiser, comparer les groupes.
Conclusion?



### Dossier family

Etude réalisée au USA sur les origines des stéréotypes liés au sexe.
35 familles choisies au hasard et ayant une fille ainée (ou fille
unique) en Troisième.

Le père a répondu à un questionnaire sur ses intérêts pour le sport,
noté sur une échelle numérique de 0 à 50 (FATH)

La mère a répondu au même questionnaire (MOTH)

Le professeur d'éducation physique de chacune des filles a noté les
performances physiques générales de la fille de 0 à 20 (PROF).

La fille a répondu également au questionnaire d'inérêt pour le sport
(GIRL).

* Source
Hays, W.L. (1994) - \emph{Statistics, Fort Worth: Harcourt Brace
College Publishers (5ème édition), p.671-672

* Données: `family.txt`

* Questions Que faire avec ces données?



### Dossier IO

En 1980, on a interrogé des lycéens (garçons et filles) sur leurs
intentions d'orientation après le bac (études scientifiques,
littéraires ou techniques).

* Source: Il s'agit de données en partie fictives, inspirées d'un exemple de M.
Reuchlin.

* Données: `io.txt` 

* Questions: Peut-on dire que l'orientation envisagée est liée au sexe chez
l'ensemble des lycéens de cette année 1980 ?


--- 
Voir <http://www.pallier.org/introduction-to-r.html#exemples-danalyses-de-donnees>

# Ressources


* [R graphics cookbook](http://www.cookbook-r.com/) de  Winston Chang

* [Tufte in R]<http://motioninsocial.com/tufte/> de Lukasz Piwek

*  [R for Data Science](<https://r4ds.had.co.nz/>) utilise le metapackage tidyverse (<https://www.tidyverse.org/>) qui rassemble divers packages qui essayent de "rationnaliser" certaines aspects de R. Entre autre:

   - [ggplot2](https://ggplot2.tidyverse.org/)
   - [maggrit](https://magrittr.tidyverse.org/)
   - [dplyr](https://dplyr.tidyverse.org/)


  Voir notamment <https://r4ds.had.co.nz/pipes.html> pour les pipelines.

* [Introduction à R](http://www.pallier.org/introduction-a-lanalyse-statistiques-des-donnees-avec-r.html)


* Anti-sèches (cheat-sheets): https://www.rstudio.com/resources/cheatsheets/



* Web scrapping: package `rvest`: <https://www.analyticsvidhya.com/blog/2017/03/beginners-guide-on-web-scraping-in-r-using-rvest-with-hands-on-knowledge/>

* Cross-validation: Etant donné un ensemble de données (X, y), lé découper en ensembles d'entrainement et de test, estimer les parametres du modèle sur les données d'entrainement, puis calculer la qualité du fit des données prédite par rapport aux données observées dans l'ensemble de tests.

   Le package `caret` permet d'automatiser la cross-validation : http://www.sthda.com/english/articles/38-regression-model-validation/157-cross-validation-essentials-in-r/


---
More about `ggplot2`:


  * <https://www.stat.ubc.ca/~jenny/STAT545A/block18_gapminderGgplot2VsLattice.html>

   * <https://learnr.wordpress.com/2009/06/28/ggplot2-version-of-figures-in-lattice-multivariate-data-visualization-with-r-part-1/>

   * <https://learnr.wordpress.com/2009/06/29/ggplot2-version-of-figures-in-lattice-multivariate-data-visualization-with-r-part-2/>

   * <https://learnr.wordpress.com/2009/07/02/ggplot2-version-of-figures-in-lattice-multivariate-data-visualization-with-r-part-3/>

   * <https://learnr.wordpress.com/2009/07/02/ggplot2-version-of-figures-in-lattice-multivariate-data-visualization-with-r-part-4/>

   * <https://learnr.wordpress.com/2009/07/15/ggplot2-version-of-figures-in-lattice-multivariate-data-visualization-with-r-part-5/>

   * <https://learnr.wordpress.com/2009/07/20/ggplot2-version-of-figures-in-lattice-multivariate-data-visualization-with-r-part-6/>

   * <https://learnr.wordpress.com/2009/07/27/ggplot2-version-of-figures-in-lattice-multivariate-data-visualization-with-r-part-7/>

   * <https://learnr.wordpress.com/2009/08/03/ggplot2-version-of-figures-in-lattice-multivariate-data-visualization-with-r-part-8/>

   * <https://learnr.wordpress.com/2009/08/26/ggplot2-version-of-figures-in-lattice-multivariate-data-visualization-with-r-final-part/>
